ACORDAO-COMPLETO-2484655

ACÓRDÃO 2019/2022 ATA 10/2022 - PRIMEIRA CÂMARA

VISTOS, relatados e discutidos estes autos de concessão de aposentadoria pelo Senado Federal.
ACORDAM os ministros do Tribunal de Contas da União, reunidos em sessão da 1ª Câmara, diante das razões expostas pelo relator, em:
9.1. considerar ilegal o ato de aposentadoria do Sr. Jovones Elias Batista (30734703-04-2016-000070-7, peça 2) , recusando-lhe o registro, nos termos do § 1º do art. 260 do RI/TCU; 
9.2. dispensar a devolução dos valores indevidamente recebidos, presumidamente, de boa-fé pelo interessado, nos termos da Súmula 106 deste Tribunal; 
9.3. determinar ao Senado Federal que: 
9.3.1. em razão da incorporação indevida da vantagem denominada "opção", suspenda todo e qualquer pagamento concernente ao ato impugnado, corrija as frações das parcelas referentes à incorporação de quintos do interessado e as adeque conforme modulado pelo STF no âmbito do RE 638.115, como apontado na proposta que acompanha esta decisão, comunicando a este Tribunal as providências adotadas, nos termos dos arts. 262, caput, do RI/TCU, e 8º, caput, da Resolução TCU 206/2007;
9.3.2. dê ciência do inteiro teor desta deliberação ao interessado, alertando-o de que o efeito suspensivo proveniente da interposição de eventuais recursos perante o Tribunal não o exime da devolução dos valores percebidos indevidamente após a respectiva notificação, caso esses não sejam providos, devendo encaminhar os comprovantes dessa notificação a esta Corte no prazo de até 30 (trinta) dias;
9.3.3. cadastre novo ato de concessão de aposentadoria livre das irregularidades apontadas, submetendo-o no prazo de 30 (trinta) dias à apreciação deste Tribunal, nos termos do art. 262, caput e § 2º, do RI/TCU, e 19, § 3º, da Instrução Normativa TCU 78/2018;
9.4. encerrar o processo e arquivar os presentes autos.

Atos de aposentadoria.

Primeira Câmara

Senado Federal.

3. Interessado: Jovones Elias Batista (XXX.686.831-XX).

13.1. Ministros presentes: Vital do Rêgo (na Presidência) e Antonio Anastasia.
13.2. Ministro-Substituto convocado: Weder de Oliveira (Relator).

WEDER DE OLIVEIRA

Em exame, ato de concessão inicial de aposentadoria ao Sr. Jovones Elias Batista, emitido pelo Senado Federal (SF) .
Reproduzo, com ajustes de forma, a instrução do auditor da Secretaria de Fiscalização de Integridade de Atos e Pagamentos de Pessoal e de Benefícios Sociais (Sefip) (peça 10) , que recebeu anuência do diretor da unidade especializada (peça 11) , bem como manifestação de concordância pelo MP/TCU, representado pelo procurador Júlio Marcelo de Oliveira (peça 12) :
" (...) EXAME TÉCNICO  
3.	Os autos retornaram a esta Unidade Técnica por determinação do Ministro-Relator (peça 8) para nova instrução uma vez que no âmbito do processo Processo 013.680/2019-6 foi prolatado o Acórdão 1255/2020-TCU-Plenário, onde se concluiu que as determinações constantes no subitem 9.2.3 do Acórdão 2602/2013-TCU-Plenário (relativa à absorção dos quintos incorporados sem que o servidor tinha designação formal) estavam sendo adequadamente cumpridas pelo Senado Federal.
4.	De fato, conforme consta no ato em destaque a parcela de quintos oriunda da função de Técnico Legislativo - FC-6 foi adequadamente transformada em parcela compensatória, o que demonstra que nesse ponto o Acórdão 2602/2013-TCU-Plenário foi cumprido.
5.	Todavia, o que foi questionado em nossa instrução de peça 4 foi a incorporação de novas funções comissionadas sem que a parcela compensatória tenha sido absorvida, o que teria ocasionado incorporação de quintos superior que o teto permitido (5/5) .
6.	Analisando novamente o ato, constata-se que esta Unidade Técnica se equivocou ao entender que estava ilegal o pagamento da parcela compensatória e a incorporação de novas funções.
7.	Constata-se que a Unidade Jurisdicionada não cometeu qualquer erro nesse aspecto, pois o que se fez foi a substituição de parcela de quintos considerada ilegal por outras parcelas de quintos de função efetivamente exercida legalmente. 
8.	A despeito de haver incorporação de fração superior que 5/5, constata-se que o valor pago não aumentou em relação ao que era antes, conforme demonstrado abaixo.
9.	Consoante se constata no ato, antes do Acórdão 2602/2013-TCU-Plenário, o servidor havia incorporado à sua remuneração 4/5 da FC-7 e 1/5 da FC-6, o que lhe daria o direito de perceber R$ 6.422,07.
10.	Depois de cumprida a determinação deste Tribunal (substituição de 1/5 de FC-6 por 1/5 de FC-5) , o servidor passou a perceber 4/5 de FC-7 e 1/5 da FC-5, o que lhe garantiu a percepção de R$ 6.263,75. A diferença entre o que recebia antes o que passou a receber depois foi de 158,32, justamente o valor da parcela compensatória que deverá ser absorvida.
11.	Diante do exposto, retificamos nossa instrução de peça 4 para que o ato seja apreciado pela ilegalidade somente pelos seguintes motivos, restando prejudicada a proposta de instauração de Tomada de Contas Especial:
	a) concessão da vantagem de opção que trata o art. 2º da Lei 8.911/1994, o que proporcionou um acréscimo aos proventos de aposentadoria em relação a última remuneração da atividade, assim como em virtude de não haver incidência de contribuição previdenciária na atividade, resultando em descumprimento do disposto no art. 40, caput e § 2º, da Constituição Federal, com redação dada pela Emenda Constitucional 20/1998;
	b) concessão da vantagem de quintos (inclusive parcela compensatória) em razão do exercício de funções comissionadas após o advento da Lei 9.624/1998;
	c) incorporação de parcela de quintos em desacordo com os critérios da Lei 8.911/1994.
12.	Nada obstante, deve-se dispensar apenas a devolução dos valores indevidamente recebidos, nos termos do Enunciado 106 da Súmula de Jurisprudência deste Tribunal.
CONCLUSÃO 
13.	A abrangência e a profundidade das verificações levadas a efeito fundamentam convicção de que o ato de aposentadoria deve ser apreciado pela ilegalidade pelos seguintes motivos:
	a) concessão da vantagem de opção que trata o art. 2º da Lei 8.911/1994, o que proporcionou um acréscimo aos proventos de aposentadoria em relação a última remuneração da atividade, assim como em virtude de não haver incidência de contribuição previdenciária na atividade, resultando em descumprimento do disposto no art. 40, caput e § 2º, da Constituição Federal, com redação dada pela Emenda Constitucional 20/1998;
	b) concessão da vantagem de quintos (inclusive parcela compensatória) em razão do exercício de funções comissionadas após o advento da Lei 9.624/1998;
	c) incorporação de parcela de quintos em desacordo com os critérios da Lei 8.911/1994.
PROPOSTA DE ENCAMINHAMENTO 
14.	Ante o exposto, com fundamento nos arts. 71, inciso III, da Constituição Federal, 1o, inciso V, e 39, inciso II, da Lei 8.443/1992 e 260, § 1o, do Regimento Interno do Tribunal de Contas da União, propõe-se:
a)  considerar ilegal e negar o registro do ato constante do presente processo.
b) dispensar a devolução dos valores indevidamente recebidos de boa-fé, nos termos do Enunciado 106 da Súmula de Jurisprudência deste Tribunal;
c) determinar, com fundamento no art. 4º, inciso I, da Resolução TCU 315/2020, ao Senado Federal que:
c.1) faça cessar, com base no art. 262, caput, do Regimento Interno do TCU, c/c art. 19, inciso II, da IN TCU 78/2018, o pagamento da vantagem de opção que trata o art. 2º da Lei 8.911/1994, no prazo 15 (quinze) dias, contados a partir da ciência desta deliberação, sujeitando-se a autoridade administrativa omissa à responsabilidade solidária, uma vez que o seu pagamento viola o art. 40, caput e § 2º, da Constituição Federal, com redação dada pela Emenda Constitucional 20/1998;
c.2) faça cessar, com base no art. 262, caput, do Regimento Interno do TCU, c/c art. 19, inciso II, da IN TCU 78/2018, o pagamento da vantagem de quintos/décimos que deixou de observar a contagem para incorporação a partir da primeira designação em funções comissionadas, no prazo 15 (quinze) dias, contados a partir da ciência desta deliberação, sujeitando-se a autoridade administrativa omissa à responsabilidade solidária, uma vez que o seu pagamento da forma foi deferido viola as regras estabelecidas na Lei 8.911/1994;
c.3) emita novo ato de aposentadoria e submeta-o a registro deste Tribunal no prazo de 30 (trinta) dias, após implementadas as medidas dos subitens anteriores;
c.4) comunique o interessado do teor desta decisão, no prazo de 30 (trinta) dias, alertando-o de que o efeito suspensivo proveniente da interposição de eventuais recursos não o exime da devolução dos valores percebidos indevidamente após a respectiva notificação, caso os recursos não sejam providos;
c.5) no prazo de 30 (trinta) dias, contados da ciência da decisão, envie a este Tribunal documentos comprobatórios de que o interessado está ciente do julgamento deste Tribunal."
É o relatório.

não há.

Procurador Júlio Marcelo de Oliveira.

APOSENTADORIA. VANTAGEM IRREGULAR DENOMINADA "OPÇÃO". ACÓRDÃO 1599/2019 - TCU - PLENÁRIO. EC 20/1998. ACRÉSCIMO AOS PROVENTOS DE APOSENTADORIA EM RELAÇÃO À ÚLTIMA REMUNERAÇÃO CONTRIBUTIVA DA ATIVIDADE. DESCUMPRIMENTO DO DISPOSTO NO ART. 40, CAPUT E § 2º, DA CFB/1988. METODOLOGIA INCORRETA PARA O CÁLCULO DE QUINTOS COM BASE NA RESOLUÇÃO-SF 74/1994. INCORPORAÇÃO DE QUINTOS DE FUNÇÕES COMISSIONADAS EXERCIDAS EM PERÍODOS POSTERIORES À VIGÊNCIA DA LEI 9.624/1998. RE 638.115/CE - REPERCUÇÃO GERAL - TESE 395. ADEQUAÇÃO À MODULAÇÃO DO STF. ILEGALIDADE DO ATO. SÚMULA 106. DETERMINAÇÕES. CIÊNCIA.

APOSENTADORIA (APOS)

Secretaria de Fiscalização de Integridade de Atos e Pagamentos de Pessoal e de Benefícios Sociais (Sefip).

Trata-se de ato de concessão inicial de aposentadoria ao Sr. Jovones Elias Batista emitido pelo Senado Federal (SF) .
A Secretaria de Fiscalização de Integridade de Atos e Pagamentos de Pessoal e de Benefícios Sociais (Sefip) propõe a ilegalidade do ato porque identificou a (i) "concessão vantagem de opção que trata o art. 2º da Lei 8.911/1994" e a (ii) "concessão da vantagem de quintos (inclusive parcela compensatória) em razão do exercício de funções comissionadas após o advento da Lei 9.624/1998" e "em desacordo com os critérios da Lei 8.911/1994".
Acolho as análises empreendidas pela unidade instrutiva especializada, que contou com a anuência do Ministério Público de Contas, as quais incorporo às minhas razões de decidir.
Conforme relatório precedente, a Sefip, em primeira instrução (peça 4) , concluiu que era ilegal "o pagamento de 8/10 da FC-7 e 2/10 da FC-5, totalizando 10/10 ou 5/5 a título de incorporação de quintos/décimos, acrescido de, no mínimo, 2/10 de FC-6 oriunda da função de Técnico Legislativo, que foi transformada em parcela compensatória".
Argumentou que "o Gestor de Pessoal do Senado Federal equivocou-se quanto ao cumprimento do Acórdão 2602/2013-TCU-Plenário, pois, ao mesmo tempo em que transformou em parcela compensatória os quintos incorporados oriundos da função de Técnico Legislativo, promoveu incorporação de novas parcelas de quintos oriunda de novas funções comissionadas visando compensar a fração de quintos de Técnico Legislativo que foi transformada em parcela compensatória" (peça 4) .
Por isso, entendeu que não houve o exato cumprimento do Acórdão 2602/2013-TCU-Plenário, bem como do art. 3º da Lei 8.911/1994, e propôs a instauração "de Tomada de Contas Especial visando apurar os valores indevidamente pagos, assim como responsabilização de todos os agentes públicos que assinaram o processo administrativo que culminou na incorporação de quintos, sem que houvesse a absorção integral da parcela compensatória determinada pelo Acórdão 2602/2013-TCU-Plenário", item 9.2.3, dirigido ao Senado Federal, no sentido de que adotasse:
" (...) as medidas administrativas cabíveis, visando a transformar a parcela referente ao pagamento da incorporação de quintos de FC e a vantagem prevista no art. 193 da Lei 8.112/1990 (FC/opção) concedidas a todos os servidores do Senado Federal (Consultores Legislativos, Consultores de Orçamentos, Advogados, Analistas Legislativos, Técnicos Legislativos e Auxiliares Legislativos) , em especial os Consultores Legislativos relacionados nas fls. 169 a 171 do Anexo 2, até mesmo os aposentados, sem que tenham sido formalmente designados para o exercício de função comissionada de direção, chefia ou assessoramento, em desconformidade com os artigos 62 e 62-A da Lei 8.112/1990, 3º da Lei 8.911/1994, e 15 da Lei 9.527/1997, em parcela compensatória passível de atualização pelos índices gerais de reajuste aplicáveis às remunerações dos servidores públicos, a ser absorvida por ocasião: do desenvolvimento no cargo ou na carreira por progressão ou promoção, ordinária ou extraordinária; da reorganização ou da reestruturação dos cargos e da carreira ou das remunerações; da concessão de reajuste ou vantagem de qualquer natureza".
Também propôs que fosse determinado ao Senado Federal que cessasse o pagamento da parcela compensatória (oriunda de quintos/décimos incorporados da função de técnico legislativo) .
Naquele momento registrei que o Tribunal (Acórdão 1255/2020-TCU-Plenário) já havia considerado cumpridas as determinações expedidas no Acórdão 2602/2013-TCU-Plenário, e em razão desse contexto fático, determinei (peça 8) a reanálise do caso, a fim de identificar se persistia a irregularidade afeta às incorporações de parcelas de "quintos" tidas como irregulares no referido Acórdão 2602/2013-TCU-Plenário.
Nesta oportunidade, após reanalisar o ato, a Sefip entende que "a Unidade Jurisdicionada não cometeu qualquer erro nesse aspecto, pois o que se fez foi a substituição de parcela de quintos considerada ilegal por outras parcelas de quintos de função efetivamente exercida legalmente", e por isso retifica a sua instrução inicial, suprimindo as propostas de instauração de tomada de contas especial e de suspensão do pagamento da parcela compensatória.
Passo à análise do ato.
Por meio do Acórdão 1599/2019-TCU-Plenário, este Tribunal fixou entendimento:
"9.4. (...) de que é vedado o pagamento das vantagens oriundas do art. 193 da Lei 8.112/1990, inclusive o pagamento parcial da remuneração do cargo em comissão ('opção') , aos servidores que implementaram os requisitos de aposentadoria após 16/12/1998, data de publicação da Emenda Constitucional 20, que limitou o valor dos proventos à remuneração do cargo efetivo no qual se deu a aposentadoria."
O ato de aposentadoria em exame, com vigência a partir de 30/3/2016, contém a rubrica denominada "opção", o que resulta em proventos de aposentadoria maiores do que a última remuneração contributiva do servidor quando em atividade, resultando no descumprimento do disposto no art. 40, caput e § 2º, da Constituição Federal, com redação dada pela Emenda Constitucional 20/1998, o que leva à ilegalidade da aposentadoria.
Por outro lado, a incorporação de "quintos" prevista no art. 62 da Lei 8.112/1990 está limitada à data de 8/4/1998, quando foi publicada a Lei 9.624/1998.
A controvérsia acerca da incorporação ou não de parcelas referentes às funções exercidas no período compreendido de 8/4/1998 e 4/9/2001 foi definitivamente resolvida pelo Supremo Tribunal Federal no RE 638.115/CE (repercussão geral reconhecida, tese 395) :
"Tema: 395 - Incorporação de quintos decorrentes do exercício de funções comissionadas e/ou gratificadas.
Tese: Ofende o princípio da legalidade a decisão que concede a incorporação de quintos pelo exercício de função comissionada no período de 8/4/1998 até 4/9/2001, ante a carência de fundamento legal. Obs: Redação da tese aprovada nos termos do item 2 da Ata da 12ª Sessão Administrativa do STF, realizada em 09/12/2015."
O STF modulou os efeitos da decisão nos seguintes termos:
"Inicialmente, o Tribunal, por maioria, resolvendo questão de ordem suscitada pelo Ministro Dias Toffoli (Presidente) , deliberou que, para a modulação dos efeitos de decisão em julgamento de recursos extraordinários repetitivos, com repercussão geral, nos quais não tenha havido declaração de inconstitucionalidade de ato normativo, é suficiente o quórum de maioria absoluta dos membros do Supremo Tribunal Federal, vencido o Ministro Marco Aurélio, que diverge quanto à formulação da questão de ordem e quanto ao seu mérito. Votaram na questão de ordem os Ministros Luiz Fux e Roberto Barroso. Na sequência, o Ministro Dias Toffoli (Presidente) proclamou o resultado do julgamento deste recurso, ocorrido na sessão virtual de 11.10.2019 a 17.10.2019: 'O Tribunal, por maioria, acolheu parcialmente os embargos de declaração, com efeitos infringentes, para reconhecer indevida a cessação imediata do pagamento dos quintos quando fundado em decisão judicial transitada em julgado, vencida a Ministra Rosa Weber, que rejeitava os embargos. No ponto relativo ao recebimento dos quintos em virtude de decisões administrativas, o Tribunal, em razão de voto médio, rejeitou os embargos e, reconhecendo a ilegitimidade do pagamento dos quintos, modulou os efeitos da decisão de modo que aqueles que continuam recebendo até a presente data em razão de decisão administrativa tenham o pagamento mantido até sua absorção integral por quaisquer reajustes futuros concedidos aos servidores. Os Ministros Ricardo Lewandowski e Celso de Mello proviam os embargos de declaração e modulavam os efeitos da decisão em maior extensão. Ficaram vencidos, nesse ponto, os Ministros Marco Aurélio e Rosa Weber. Por fim, o Tribunal, por maioria, também modulou os efeitos da decisão de mérito do recurso, de modo a garantir que aqueles que continuam recebendo os quintos até a presente data por força de decisão judicial sem trânsito em julgado tenham o pagamento mantido até sua absorção integral por quaisquer reajustes futuros concedidos aos servidores, vencidos os Ministros Marco Aurélio e Rosa Weber. Tudo nos termos do voto do Relator. Afirmaram suspeição os Ministros Luiz Fux e Roberto Barroso'. Ausente, justificadamente, nesta assentada, o Ministro Celso de Mello. Plenário, 18.12.2019."
No campo "discriminação dos tempos em funções comissionadas" do ato em exame, consta que o interessado ocupou funções comissionadas em períodos após a data de 8/4/1998, cujas parcelas foram incorporadas aos seus proventos, o que leva à sua ilegalidade.
Ademais, registro que o erro na metodologia de incorporação, por se fundamentar na Resolução SF 74/1994, e não na Lei 8.911/1994, está consignado no campo destinado à justificativa do órgão de controle interno:
"Desde a aprovação do Parecer n° 253/1998 ADVOSF pelo então Diretor-Geral do Senado, esta Casa tem adotado forma diferenciada de contagem de quintos/décimos (VPNI) , tendo como marco inicial a designação para a função de nível mais elevado, independentemente de ser a primeira designação, situação divergente da Lei n° 8911/1994. Naquela oportunidade, esta Secretaria comunicou que a metodologia até então utilizada era interpretada corretamente, sendo considerada como data inicial para a referida contagem a primeira designação do servidor. Observado o julgamento ilegal das concessões de aposentadoria pelos Acórdãos n° 993/2013, n° 994/2013 e n° 8249/2013, todos TCU e 1ª Câmara, este Controle emitiu o Parecer n° 292/2014 COADRH/SCISF, comunicando a necessidade de atendimento à jurisprudência da Corte de Contas quanto ao início da contagem dos quintos. Nos autos citados, o Primeiro-Secretário decidiu, com base no Parecer n° 154/2016 ADVOSF, que a Administração não pode alterar as situações constituídas há mais de 5 anos. Por sua vez, a Diretora-Geral além de determinar a impossibilidade de revisão de ofício, concluiu que tais alterações ficam restritas às decorrentes das decisões do TCU. No processo em análise, computando-se os quintos até 4/9/2001, pelos cálculos da ADVOSF, o servidor fez jus a 8/10 FC7 + 2/10 FC5, fundamentado na Resolução (SF) n° 74/1994; ao passo que pelos cálculos do TCU teria direito a 6/10 FC7 + 2/10 FC4 + 2/10 FC3, fundamentado na Lei n° 8.911/1994. Ressalte-se ainda que não foi observada a data-limite de 8/4/98 para a incorporação da VPNI, considerados o RE STF 638.115/CE e os Acórdão 5753/2016-TCU-Primeira Câmara e 7193/2017 2ª Câmara."
Com efeito, a metodologia de contagem de tempo para fins de incorporação de quintos deve observar a ordem cronológica no intervalo de 12 meses, de acordo com as orientações contidas no Acórdão 2285/2007-TCU-Plenário, exarado em sede de consulta:
"CONSULTA. CONHECIMENTO. ATUALIZAÇÃO DE QUINTOS. DIFERIMENTO DO TERMO INICIAL DE CONTAGEM. POSSIBILIDADE. RESPOSTA AO CONSULENTE. 1. É lícito ao servidor, mediante requerimento, selecionar o período de 12 meses consecutivos de exercício de cargo em comissão ou função de direção, chefia e assessoramento, para fins de atualização de parcela de quintos, nos termos do então vigente § 4° do art. 3° da Lei n. 8.911/1994, c/c o art. 3° da Lei n. 9.624/1998; 2. Dentro do intervalo de 12 meses de exercício de cargo em comissão ou função de direção, chefia e assessoramento, escolhido para fins de atualização de quintos, não é permitida a exclusão ou o expurgo de qualquer tempo de função comissionada; 3. É possível a substituição de parcela de quintos por outra concernente ao exercício de cargo em comissão ou função de direção, chefia e assessoramento de nível mais elevado, desde que exercidos por maior tempo, durante o período selecionado de 12 meses consecutivos. 4. O eventual diferimento do marco temporal utilizado para fins de incorporação/atualização de parcela de quintos produz efeitos financeiros a partir da solicitação do interessado, sendo vedado qualquer pagamento retroativo de parcelas de quintos assim incorporadas/atualizadas."
Consoante jurisprudência desta Corte de Contas, já à época da vigência da aposentadoria em análise, citada pelo controle interno (acórdãos 993/2013, 994/2013, 8249/2013, todos da 1ª Câmara) , a correta forma de cálculo aplicada ao caso concreto resulta na possiblidade de ser concedido ao interessado 6/10 FC7 + 2/10 FC4 + 2/10 FC3.
Ressalto que não há nos autos informação de que as parcelas referentes aos "quintos" estejam sendo pagas com amparo em decisão judicial.
Uma vez que o ato foi enviado a esta Corte de Contas há menos de cinco anos, pode ser apreciado sem a necessidade de prévia oitiva do interessado, nos termos do Acórdão 587/2011-TCU-Plenário, não sendo o caso, também, de ocorrência de apreciação tácita da legalidade, por decurso de prazo (decisão do Supremo Tribunal Federal, em sede de repercussão geral, no âmbito do RE 636.553: "em atenção aos princípios da segurança jurídica e da confiança legítima, os Tribunais de Contas estão sujeitos ao prazo de 5 anos para o julgamento da legalidade do ato de concessão inicial de aposentadoria, reforma ou pensão, a contar da chegada do processo à respectiva Corte de Contas") .
Desse modo, a aposentadoria é ilegal, devendo ser determinado ao Senado Federal (SF) que emita novo ato, com a supressão da vantagem denominada "opção" e a adequação da parcela referente aos "quintos" à (i) ordem cronológica definida por meio do Acórdão 2285/2007-TCU-Plenário e à (ii) modulação do STF no RE 638.115/CE acima referenciada.
Diante do exposto, voto pela aprovação do acórdão que ora submeto à apreciação deste Colegiado.
TCU, Sala das Sessões, em 12 de abril de 2022.
Weder de Oliveira 
Relator